臺灣高等法院臺中分院刑事判決　　　　 96年度上易字第674號
上　訴　人　臺灣南投地方法院檢察署檢察官
被　　　告　丙○○
選任辯護人　楊志航律師
上列上訴人因被告詐欺案件，不服臺灣南投地方法院96年度易字
第81號中華民國 96年2月27日第一審判決（起訴案號：臺灣南投
地方法院檢察署95年度偵字第4533號），提起上訴，本院判決如
下：
    主  文
上訴駁回。
    理  由
一、公訴意旨另以：被告丙○○於九十五年八月初某日，在南投
    縣埔里鎮○○路同事乙○○服務之埔里工務段之巷口乙○○
    停車位置旁處，拾獲乙○○所遺失之中國信託商業銀行「國
    民旅遊卡」信用卡（卡號: 00000000000000
    00Ｓ號）一張，而將該國民旅遊卡侵占入己（被告侵占遺
    失物犯行業經原審判決確定）後，因急需款項花用，復意圖
    為自己不法之所有，於九十五年九月三十日下午五時十六分
    許，前往位於南投縣埔里鎮○○路五七八號揚鵬旅行社，向
    該旅行社員工何有麗宣稱其得到同事乙○○之同意刷卡，使
    何有麗陷於錯誤，被告即以本人名義簽名於簽帳單上，並由
    何有麗交付現金新臺幣（下同）一萬五千元，因認被告涉犯
    刑法第三百三十九條第一項普通詐欺罪嫌。
二、按犯罪事實應依證據認定之，無證據不得認定犯罪事實；不
    能證明被告犯罪者，應諭知無罪之判決，刑事訴訟法第一百
    五十四條第二項、第三百零一條第一項分別定有明文。再按
    法院不得就未經起訴之犯罪事實審判，而諭知科刑之判決得
    變更檢察官所引應適用之法條，係指法院於不妨害事實同一
    範圍內，自由認定事實適用法律而言，但此所謂自由認定事
    實，並非漫無限制，應以檢察官請求具體侵害性之社會事實
    ，基本上與刑罰法令規定之犯罪要件之事實相當者為限，即
    起訴之物的範圍，於檢察官引用法律欠當時，法院予以變更
    法條論科而已，並非謂法院得變更起訴事實（最高法院八十
    一年度台上字第四四六九號判決可資參照）。復按刑法第三
    百三十九條第一項詐欺罪之成立，以意圖為自己或第三人不
    法所有，以詐術使人將本人或第三人之物交付為要件。所謂
    以詐術使人交付，必須被詐欺人因其詐術而陷於錯誤，若其
    所用方法，不能認為詐術，亦不致使人陷於錯誤，即不構成
    該罪（最高法院四十六年台上字第二六○號判例意旨足資參
    照）。
三、公訴人認被告涉有上開詐欺罪嫌，無非係以被告於警、偵訊
    中之自白、證人即揚鵬旅行社員工何有麗於警詢中之證述及
    簽帳單影本一紙、信用卡之照片四張可證為其論據。訊據被
    告固坦承其有持前開乙○○所遺失之中國信託商業銀行「國
    民旅遊卡」信用卡一張，前往揚鵬旅行社，向該旅行社員工
    何有麗宣稱其得到同事乙○○之同意刷卡，並以本人名義簽
    名於簽帳單上，而由何有麗交付現金一萬五千元等情，惟辯
    稱：伊係於九十五年九月二十六、二十七日至揚鵬旅行社交
    涉並告知欲至越南旅遊，請該旅行社訂機票，而於同年月三
    十日下午五時許，伊持護照及信用卡至該旅行社辦理，惟該
    旅行社之職員何有麗告知伊之護照及信用卡皆已過期不能使
    用，請伊改以現金支付，伊乃取出乙○○之信用卡欲刷卡，
    該旅行社員工何有麗向伊稱該信用卡之姓名與伊不同，伊乃
    向何有麗稱伊已得到同事乙○○之同意刷卡，經何有麗同意
    後乃在信用卡之簽帳單上簽具伊本人姓名，並由何有麗交付
    現金一萬五千元給伊等語。
四、經查：
  (一)本件被告於九十五年九月三十日下午五時十六分許，前往位
    於南投縣埔里鎮○○路五七八號揚鵬旅行社，向該旅行社員
    工何有麗宣稱其得到同事乙○○之同意刷卡，經何有麗同意
    後，由被告以本人名義簽名於簽帳單上，並由何有麗交付現
    金一萬五千元予被告等事實，業據被告於警詢、偵訊及原審
    、本院審理中坦白承認，核與證人何有麗於警詢中所證述之
    內容相符（按證人何有麗於警詢中之陳述，於本院審理時予
    以提示並告以要旨，各經檢察官、辯護人及被告等人表示意
    見，均未於言詞辯論終結前對該筆錄內容異議，本院審酌上
    開筆錄作成時，並無人情施壓或干擾，亦無不當取供之情形
    ，認為以之作為本案之證據亦屬適當，是其於警詢中之證言
    ，依刑事訴訟法第一百五十九條之五第二項規定，具有證據
    能力，併此敘明），並有被告簽名之中國信託信用卡簽帳單
    乙紙、乙○○所有之中國信託商業銀行「國民旅遊卡」信用
    卡（卡號: 0000000000000000Ｓ號）照片
    四張附於警卷內可憑。
  (二)按持信用卡簽帳消費，該消費之簽帳單上應由持卡人簽名，
    而由發卡銀行支付金錢予簽帳消費之商店，此為信用卡簽帳
    消費之契約內容，亦為經辦信用卡簽帳消費之商行人員所明
    知之事項。若行為人持他人信用卡在簽帳單上以自己名義簽
    帳消費，而該商行經手人員亦明知該信用卡之持卡名義人與
    簽帳消費之人不同時，則不能謂該商行之經辦人係受詐騙而
    陷於錯誤。又持卡向旅行社消費，其消費之內容應為旅行社
    為簽帳人辦理購買機票、代辦護照及簽證、帶團旅遊等內容
    ，絕非由旅行社無故支付現金予刷卡消費之人，若非正常消
    費情形，則為「假消費，真刷卡」，其受詐欺之對象應為發
    卡銀行，而非旅行社之人員甚明。
  (三)本件被告固以「已得到同事乙○○之同意刷卡」等言詞，使
    揚鵬旅行社之員工何有麗誤信為真，而同意由被告刷卡簽帳
    ，然而被告在該簽帳單上之簽名欄上係簽具被告「穆有利」
    之名，而非持卡名義人「乙○○」，有該中國信託信用卡簽
    帳單之記載在卷可按，是本件簽帳單上之消費者簽名與信用
    上持卡名義人之姓名有明顯不同，而證人何有麗於警詢中證
    稱：「（問：丙○○使用乙○○之國民旅遊卡的收據是否為
    丙○○本人所簽名的？）答：是丙○○所簽的名」等語（參
    見何有麗九十五年十月十九日警詢筆錄），可認該揚鵬旅行
    社員工何有麗就本件被告持他人之信用卡簽帳消費乙節，並
    無陷於錯誤可言。再者，被告於上述時地，持乙○○所有之
    中國信託商業銀行「國民旅遊卡」信用卡，向揚鵬旅行社消
    費辦理出國旅遊之事宜，則該旅行社辦理之消費內容應係為
    被告辦理護照、購買機票等事宜，而非直接支付現金給被告
    。然而本件揚鵬旅行社員工何有麗未幫被告辦理護照及購買
    機票等，既未就被告簽帳消費之內容為給付，即無所謂陷於
    錯誤而給付之情事。至於何有麗交付現金一萬五千元予被告
    之事實，則係基於「假消費，真刷卡」之意思而為給付，何
    有麗亦非因陷於錯誤而給付。是本件被告對證人何有麗所為
    ，尚與刑法詐欺罪之構成要件有間。
  (四)綜上所述，本件依檢察官起訴之犯罪事實及上開證據所示，
    並無積極證據足以證明被告涉有刑法第三百三十九條第一項
    詐欺揚鵬旅行社員工何有麗之犯行，此外，本院復查無其他
    積極證據足以證明被告有公訴人所指之該犯行，依照前揭刑
    事訴訟法之規定，自應諭知被告無罪之判決。是本件核屬不
    能證明被告犯詐欺罪，原審因而為被告該部分無罪之判決，
    並無不當。
五、至本件被告持乙○○之信用卡，至揚鵬旅行社以假消費真刷
    卡之方式，使發卡銀行（中國信託商業銀行）陷於錯誤，而
    於九十五年十月四日撥付一萬五千元予特約商店揚鵬旅行社
    之情，有中國信託商業銀行九十六年五月八日中信銀信運字
    第九六二０００二四號函在卷可稽，可知被告與揚鵬旅行社
    員工何有麗共同涉犯向中國信託商業銀行詐欺取財罪嫌。惟
    上開事實，行為人（一人或二人）、被害人及詐欺方式均與
    原起訴事實不同，並非本件起訴範圍所及（原審檢察官於原
    審九十六年二月二十七日宣判後於九十六年三月一日具狀更
    正犯罪事實，惟更正之犯罪事實已逾越原起訴事實甚多，與
    本案並非同一基本社會事實，自不得逕行補充更正），法院
    自無從審究，亦非得以變更起訴法條之情形（按發卡銀行業
    已付款，故同屬刑法第三百三十九條第一項之詐欺取財罪，
    並無變更起訴法條之問題），自應由檢察官另行偵辦，附此
    說明。檢察官上訴意旨認本案可在同一犯罪事實範圍內變更
    起訴法條，指摘原判決不當，求予撤銷，為無理由，應予駁
    回。
據上論結，應依刑事訴訟法第三百六十八條，判決如主文。
本案經檢察官甲○○到庭執行職務。
中　　華　　民　　國　　96　　年　　6 　　月　　27　　日
            刑事第八庭    審判長法　官  羅  得  村
                                法　官  陳  宏  卿
                                法　官  張  靜  琪
上列正本證明與原本無異。
不得上訴。
                                書記官  陳  妙  瑋
中　　華　　民　　國　　96　　年　　6 　　月　　27　　日
